最高法院刑事判決　　　　　　九十四年度台上字第一七八四號
　　上訴人　台灣高等法院台南分院檢察署檢察官
　　被　告　丁○○
　　　　　　甲○○
　　　　　　乙○○
　　　　　　丙○○
　　　　　　　　　　號
上列上訴人因被告等貪污案件，不服台灣高等法院台南分院中華
民國九十三年十一月三十日第二審更審判決（九十三年度重上更
(六)字第三四七號，起訴案號：台灣嘉義地方法院檢察署八十五年
度偵字第三三四六號），提起上訴，本院判決如下：
    主  文
原判決撤銷，發回台灣高等法院台南分院。
    理  由
本件原判決以公訴意旨略稱：被告丁○○係前嘉義縣中埔鄉鄉長
，被告乙○○為該鄉公所建設課技士，均為依據法令從事公務之
人員。因億鄉建設有限公司（下稱億鄉公司）負責人即被告甲○
○擬於嘉義縣中埔鄉○○段司公小段第八二之一四號土地上興
建「南山茶亭」三層磚造房屋十棟銷售，而將該筆土地分割成十
筆，並委由建築師即被告丙○○設計規劃，於民國八十三年十月
間向中埔鄉公所申請建造執照。但上開土地依法僅能發給一棟建
築物之建造執照，其餘九棟則不得核發，業經該鄉建設課課長鄭
永發於簽呈中敘明不予發照之理由，且為被告等所明知。八十四
年三月二十七日，甲○○利用鄭永發公假之機會，偕丙○○至中
埔鄉公所向丁○○詢問建造執照核發事宜，乃被告等基於共同圖
利億鄉公司之犯意聯絡，由丙○○在便條紙上擬寫准予核發建造
執照之內容，交由乙○○逕行黏貼在公文上並蓋章後，呈交丁○
○批示核可，據以核發上開十棟房屋之建造執照，使億鄉公司得
以順利興建房屋，共同圖利該公司新台幣（下同）三百十五萬元
（起訴書記載之圖利金額為三千九百零六萬元）等情。因認被告
等均涉有（行為時）貪污治罪條例第六條第一項第四款之圖利罪
嫌。經審理結果，認被告等犯罪後法律已廢止其刑罰，爰撤銷第
一審之科刑判決，改判諭知被告等均免訴之判決。固非無見。
惟查：(一)行為後法律有變更者，必其行為同時該當於裁判時法及
行為時法之犯罪構成要件，均應予處罰時，始生刑法第二條第一
項所定從新從輕原則之比較適用問題。原判決以「被告等縱違背
法令，亦與裁判時貪污治罪條例第六條第一項第四款所定『因而
獲得利益』之要件不符，故不能證明被告等犯罪。」（見原判決
第十二面第十八行至第十九行）。既認不能證明被告等犯罪，自
應依刑事訴訟法第三百零一條第一項為無罪判決之諭知，始屬合
法，乃原判決猶為新、舊法之比較適用，並謂中埔鄉公所對於已
完工之「南山茶亭」十棟房屋迄未發給使用執照，且該建築物內
部未隔間裝潢，亦無內外門窗及水電，已呈荒廢狀態，目前無法
供人使用，難認甲○○已獲得利益；而裁判時貪污治罪條例第六
條第一項第四款已刪除未遂犯之處罰，本件犯罪後之法律已廢止
其刑罰，因將第一審之科刑判決撤銷，改判諭知被告等均免訴之
判決（見原判決第十二面第四行至第十七行、第十二面第十九行
至第十三面第十七行），自有判決適用法則不當及所載理由矛盾
之違誤。(二)原判決採憑被告等之辯解，以嘉義縣政府歷年來均以
每一居住單元計算最大基層面積，並非以全宗基地計算，有被告
等提出之七件建造執照可稽，故被告等基於實務上認定慣例，在
上開土地上設計建造房屋，經中埔鄉公所核准，主觀上難認有圖
利之犯意（見原判決第九面第七行至第十一面第一行）。但對於
嘉義縣政府「歷年來均以每一居住單元計算最大基層面積，並非
以全宗基地計算」，是否確屬合法且已成為「實務上慣例」？則
未進一步調查論敘，遽依被告等所提之七件建造執照，逕認係屬
「實務上認定慣例」，殊嫌速斷。(三)丙○○於法務部調查局嘉義
縣調查站供稱：「……（我）遂陪同甲○○至中埔鄉公所與鄉長
丁○○會面，見面後丁○○向我二人表示該建造執照案已請示嘉
義縣政府……並同意（我）去找乙○○，請乙○○再參辦。之後
我就到鄉公所一樓乙○○辦公處，乙○○即取出嘉義縣政府八四
府建管字第一四二六四號函給我看，並向我表示建設課長鄭永發
所簽註之意見不算什麼（乙○○以閩南語表示），而當我告訴他
鄉長請他再行簽辦時，因乙○○剛好在繪圖，他就向我口述意旨
……並請我依上述意旨代簽審查意見簽呈……」又稱：「我於今
年三月二十七日當時，並沒有向乙○○表示本案是合法或不合法
，而我代簽前述簽呈也是完全依乙○○口述意旨……」等語（見
調查卷第二十五頁至第二十六頁）。丁○○供稱：「依都市計畫
法台灣省施行細則第二十八條之規定，申請建築之最大基層面積
不得超過一百六十五平方公尺，但究係以全部建築基地合併計算
，或是可以分別計算管制，我並不是很清楚，所以我都是依據承
辦人及建設課長簽擬之意見來認定。」「我於前述准予發照簽呈
上核章前，鄭永發即有持前述嘉義縣政府八四府建管字第一四二
六四號函，向我解說不予發照之理由，而我亦清楚鄭永發反對理
由，而億鄉公司先後二次提出申請時，其設計規劃及所附證件並
無不同。」等語（見調查卷第二頁反面、第六頁）。乙○○亦供
稱：「億鄉公司送審的設計圖中，每一戶的居住單元都不超過一
六五平方公尺，而建築師丙○○又跟我說是合法的，且丙○○向
我說要直接拿給鄉長丁○○批示，所以我就不管鄭永發課長所批
示的反對意見，在建築師丙○○替我寫建照執照審查表上綜合審
查所載之內容，經我同意後，丙○○就逕行拿給鄉長丁○○批示
，我就核准發放。」「雖然課長鄭永發堅決反對，但建築師丙○
○說要直接拿給鄉長丁○○批示，所以我就同意丙○○在建築執
照審查表上簽註意見，並加蓋我的印章。」等語（見調查卷第十
六頁、第十九頁反面）。如果不虛，本件建造執照之申請，係丙
○○代替乙○○簽擬審查意見後，直接送請丁○○批示發照。而
丁○○對於相關法令之解釋「不是很清楚」，丙○○代簽審查意
見時並「沒有向乙○○表示本案是合法或不合法」，乙○○則向
丙○○表示「鄭永發所簽註之意見不算什麼」，並因「丙○○向
我說要直接拿給鄉長丁○○批示」，即同意丙○○代簽審查竟見
，逕送丁○○批示發照。從而，本件建造執照之申請、核發，似
非基於原判決所指之「實務上認定慣例」，此項不利於被告等之
證據資料，判決內任意恝置不論，顯有不合。(四)本件起訴書係以
被告等違法核發建造執照予億鄉公司，使其得以順利建造房屋，
共同圖利億鄉公司等情，而非起訴被告等共同圖利甲○○，原判
決卻謂「南山茶亭」十棟房屋雖已完成，但內部未隔間裝潢，亦
無內、外門窗及水電，目前無人使用，已呈荒廢狀態，且未取得
使用執照，無法賣出等語，因認「對被告甲○○即無獲得利益可
言」（見原判決第十一面第十二行至第十二面第三行），自屬違
誤；又以上開房屋有無賣出獲得利潤為由，遽認未獲得「不法利
益」，亦有曲解混淆之可議。以上各節，本院迭次發回時，俱已
詳加指明，原判決仍未細加審酌，違誤如故，殊屬無可維持。上
訴意旨指摘原判決違背法令，尚非全無理由，應認仍有撤銷發回
更審之原因。
據上論結，應依刑事訴訟法第三百九十七條、第四百零一條，判
決如主文。
中　　華　　民　　國　九十四　年　　四　　月　 十四 　日
                      最高法院刑事第三庭
                          審判長法官  紀　俊　乾
                                法官  黃　正　興
                                法官  劉　介　民
                                法官  陳　東　誥
                                法官  洪　明　輝
      本件正本證明與原本無異
                                      書  記  官
中　　華　　民　　國　九十四　年　　四　　月　 十五 　日
                                                      Ｑ
